臺灣高等法院刑事判決　　　　　　　 100年度上訴字第2154號
上　訴　人
即　被　告　戴緯豪
選任辯護人　苗繼業律師
　　　　　　吳世敏律師
上　訴　人
即　被　告　李正宇
上列上訴人因被告偽造文書等案件，不服臺灣新竹地方法院99年
度訴字第260 號，中華民國100年6月16日第一審判決（起訴案號
：臺灣新竹地方法院檢察署99年度偵字第843 號），提起上訴，
本院判決如下：
    主  文
原判決撤銷。
戴緯豪、李正宇共同偽造公文書，足以生損害於公眾，各處有期
徒刑壹年貳月。
    事  實
一、戴緯豪與李正宇係朋友關係。其2 人均明知戴緯豪所有之中
    華民國護照號碼000000000 號護照（下稱戴緯豪之舊護照）
    及李正宇所有之中華民國護照號碼000000000 號護照（下稱
    李正宇之舊護照）並未遺失，竟與綽號「阿龍」等年籍姓名
    不詳之成年人士等數人，基於未指定犯人誣告、謊報遺失護
    照供冒名使用、變造護照、偽造準公文書等之犯意聯絡，接
    續為下列之階段行為：
  (一)其2 人分別與「阿龍」等不詳人士基於未指定犯人誣告及謊
    報護照遺失以供他人冒名使用之犯意聯絡，由戴緯豪於民國
    （下同）98年4 月20日某時許，前往新竹縣政府警察局竹北
    分局報案，向員警訛稱戴緯豪所有之上開護照業已遺失云云
    ，致承辦警員因而誤信上情並啟動偵查作為，使不特定之人
    有受刑事處分之危險。再由李正宇於98年4 月22日某時許，
    前往新竹市警察局第二分局東門派出所報案，向員警訛稱李
    正宇所有之上開護照業已遺失云云，致承辦警員因而誤信上
    情並啟動偵查作為，使不特定之人有受刑事處分之危險。
  (二)其2 人復均與「阿龍」等不詳人士基於使公務員登載不實及
    謊報護照遺失以供他人冒名使用之犯意聯絡，由戴緯豪委託
    不知情之旅行業者，於98年4 月27日某時許至臺北市○○區
    ○○路1 段2 之2 號5 樓之外交部領事局內，填具中華民國
    普通護照申請書，以戴緯豪之舊護照遺失為由，換發中華民
    國護照，使承辦人員將不實之換發事由登載於職務上所職掌
    之文書，並於98年4 月29日某時許核發戴緯豪之中華民國護
    照000000000 號護照（下稱戴緯豪之新護照），足生損害於
    外交部領事局對護照管理之正確性。再由李正宇委託不知情
    之旅行業者，於98年4 月30日某時許至上開外交部領事局內
    ，填具中華民國普通護照申請書，以原護照遺失為由，換發
    中華民國護照，使承辦人員將不實之換發事由登載於職務上
    所職掌之文書，並於98年5 月4 日某時許核發李正宇之中華
    民國護照000000000 號護照（下稱李正宇之新護照），足生
    損害於外交部領事局對護照管理之正確性。
  (三)其2 人與「阿龍」等不詳人士基於變造中華民國護照及偽造
    準公文書之犯意聯絡，於不詳之時、地，將上開2 本舊護照
    交付予該姓名年籍不詳之人，再由該姓名年籍不詳之人將上
    開2 本舊護照上之照片，更換為大陸地區人士鄭美新、何武
    春之照片，並偽造我國入出境管理機關98年5 月9 日之出境
    戳章於上開戴緯豪與李正宇之2 本舊護照上，以表示戴緯豪
    、李正宇係持該舊護照於是日出境，而足生危害於主管機關
    對於入出境管理之正確性，再交還予其2 人。嗣其2 人於98
    年5 月9 日持上開新核發之2 本護照出境，並一同搭乘荷蘭
    航空KL 878號班機前往泰國曼谷機場，2 人並於同日在泰國
    曼谷機場內轉機處將上開2 本舊護照交付予姓名年籍不詳綽
    號「阿龍」之成年男子，再「阿龍」將該2 本舊護照交付予
    同日自香港搭乘斯里蘭卡航空UL423 號班機抵達泰國曼谷機
    場之鄭美新與何武春，隨即由鄭美新、何武春持上開2 本舊
    護照，欲由泰國曼谷機場轉赴第3 國時，而遭泰國政府查獲
    ，始悉上情。
二、案經內政部入出國及移民署專勤事務第一大隊新竹市專勤隊
    報告臺灣新竹地方法院檢察署檢察官偵查起訴。
    理  由
壹、證據能力部分
一、按被告以外之人（包括證人、鑑定人、告訴人、被害人及共
    同被告等）於審判外之陳述雖不符刑事訴訟法第159 條之1
    至之4 等4 條之規定，而經當事人於審判程序同意作為證據
    ，法院審酌該言詞陳述或書面陳述作成時之情況，認為適當
    者，亦得為證據；當事人、代理人或辯護人於法院調查證據
    時，知有刑事訴訟法第159 條第1 項不得為證據之情形，而
    未於言詞辯論終結前聲明異議者，視為有前項之同意，同法
    第159 條之5 定有明文。立法意旨在於傳聞證據未經當事人
    之反對詰問予以核實，原則上先予排除。惟若當事人已放棄
    反對詰問權，於審判程序中表明同意該等傳聞證據可作為證
    據；或於言詞辯論終結前未聲明異議，基於尊重當事人對傳
    聞證據之處分權，及證據資料愈豐富，愈有助於真實發見之
    理念，且強化言詞辯論主義，使訴訟程序得以順暢進行，上
    開傳聞證據亦均具有證據能力。查本件下列所引用之被告以
    外之人於審判外之供述證據，因公訴人、被告2 人及被告戴
    緯豪之辯護人均已於本院準備程序時及審理時表示無意見（
    見本院卷第38頁反面、第50頁反面至第53頁），且迄至言詞
    辯論終結前未再聲明異議，而本院審酌上開證據資料製作時
    之情況，無不當取供及證明力明顯過低之瑕疵，認以之作為
    證據應屬適當，故揆諸前開規定，認前揭證據資料應有證據
    能力。
二、另本案認定事實所引用之卷證所有證據（文書證據、物證等
    證據），公訴人、被告2 人及被告戴緯豪之辯護人均未主張
    排除前開書證、物證之證據能力（被告戴緯豪之辯護人雖曾
    於原審99年11月15日刑事答辯狀稱駐泰代表處移民工作組振
    國字第1421號函及所附資料屬告發機關之調查報告，不具有
    證據能力云云，見原審卷第19頁，然於原審及本院審理時均
    已不再爭執，且迄於本院言詞辯論終結前均未表示異議，本
    院審酌前開書證、物證並無證據證明係公務員違背法定程序
    所取得，亦無刑事訴訟法第159 條之4 之顯有不可信之情況
    與不得作為證據之情形，本案認定事實所引用之卷證所有證
    據（文書證據、物證等證據），亦均認有證據能力。
貳、認定被告戴緯豪、李正宇犯罪事實所憑之證據及理由：
一、上開犯罪事實，業據上訴人即被告戴緯豪、李正宇於本院審
    理時供認不諱（見本院卷第38頁反面、第50頁反面、第54頁
    ），且被告2 人原係朋友關係，被告戴緯豪於98年4 月20日
    某時許，前往新竹縣政府警察局竹北分局報案，向員警偽稱
    護照遺失，而被告李正宇則於98年4 月22日某時許，前往新
    竹市警察局第二分局東門派出所報案，向員警偽稱所有護照
    遺失；及不知情之旅行業者於98年4 月27日某時許至臺北市
    ○○區○○路1 段2 之2 號5 樓之外交部領事局內，填具中
    華民國普通護照申請書，以被告戴緯豪之舊護照遺失為由，
    換發中華民國護照，使承辦人員將不實之換發事由登載於職
    務上所職掌之文書，並於98年4 月29日某時許核發被告戴緯
    豪之中華民國護照000000000 號護照；另不知情之旅行業者
    於98年4 月30日某時許至上開外交部領事局內，填具中華民
    國普通護照申請書，以原護照遺失為由，換發中華民國護照
    ，使承辦人員將不實之換發事由登載於職務上所職掌之文書
    ，並於98年5 月4 日某時許核發被告李正宇之中華民國護照
    000000000 號護照；及某年籍不詳之人將上開2 本舊護照上
    之照片，更換為大陸地區人士鄭美新、何武春之照片，並偽
    造我國海關人員於98年5 月9 日之出境戳章於上開戴緯豪與
    李正宇之2 本舊護照上後，再交還予鄭美新、何武春；暨被
    告2 人於98年5 月9 日持上開新核發之2 本護照出境，並搭
    乘荷蘭航空KL878 號班機前往泰國曼谷機場等節，有內政部
    入出國及移民署移署專一念字第0980089290號函（見99偵84
    3 號卷第46至49頁）、駐泰國代表處移民工作組振國字第14
    21號函及所附資料（見上開偵卷第50至54頁）、旅客入出境
    明細表乙紙及旅客入出境記錄查詢2 紙（見同卷第45頁、第
    55至56頁）、國人遺失護照資料查詢（見同卷第57至58頁）
    、外交部領事事務局領一字第0995130889號函及所附中華民
    國普通護照申請書各乙份（見同卷第84至86頁）、戴緯豪、
    李正宇護照申辦資料、入出境紀錄及艙單交集表各乙份（見
    98聲監380 號卷第15至19頁）、李正宇所持0000000000號行
    動電話通聯紀錄（見98聲監380 號卷第20至20頁）、戴緯豪
    所持0000000000號行動電話通聯紀錄（見98聲監380 號卷第
    26至26頁）、戴緯豪所持0000000000號行動電話通聯譯文（
    見98聲監428 號卷第22至27頁）、李正宇所持0000000000號
    行動電話通聯譯文（見98聲監428 號卷第28至29頁）、0000
    000000號行動電話通聯紀錄（見98聲監428 號卷42至43頁）
    、戴緯豪所持0000000000號行動電話通聯譯文（見98聲監48
    7 號卷第34至46頁）、李正宇所持0000000000號行動電話通
    聯譯文（見98聲監487 號卷第47至53頁）、戴緯豪所持0000
    000000號行動電話通聯譯文（見98聲監573 號卷第43至46頁
    ）、李正宇所持0000000000號行動電話通聯譯文（見98聲監
    573 號卷第49至49頁）、戴緯豪所持0000000000號行動電話
    通聯譯文等書證在卷可考（見98聲監634 號卷第63至64頁）
    ；(二)另被告戴緯豪已報失之舊護照（護照號碼：000000000
    號）及被告李正宇已報失之舊護照（護照號碼：000000000
    號）業於98年5 月9 日遭泰國機場移民局偵查隊在大陸地區
    人士鄭美新、何武春身上查獲，舊護照並已換貼該等大陸人
    士照片、蓋有偽造出境戳章，且被告等2 人亦於同日持新護
    照（戴緯豪之護照編號：00000000號、李正宇之護照編號：
    000000000 號）搭機由桃園中正機場飛抵泰國曼谷機場，有
    旅客入出境明細表1 紙及旅客入出境記錄查詢2 紙、駐泰國
    代表處移民工作組振國字第1421號函及所附資料等在卷可憑
    （見上開偵卷第45頁、第55至56頁、第50至54頁）；暨有原
    審所調閱被告2 人入出境資料及通聯紀錄等在卷足資佐證（
    見98年度聲監字第380 號卷第26頁、98年度聲監字第428 號
    卷第43至44頁）；堪認被告2 人前開自白核與事實相符，可
    以採信。本件事證已臻明確，被告2 人犯行均堪認定，應予
    依法論科。
二、按刑法第212 條之特種文書，係指護照、旅券、免許證、特
    許證及關於品行、能力、服務或其他相類之證書、介紹書而
    言，其中所稱之「特許證」，則係有權機關發給特別許可之
    公文書（最高法院83年度台非字第170 號、83年度台上字第
    4218號判決意旨參照）。又按移民署之公務員，於執行入出
    國境旅客證照查驗職務時，在職務上製作表示入出國境旅客
    （人民）經受查驗完畢之證明，縱以戳章型式在護照內頁或
    登機證簽證欄上填記，既非護照、旅券或登機證之本體，復
    與關於護照、登機證持有人之品行、能力、服務或其他相類
    之證書無涉，當非刑法第212 條規定之特種文書，而屬同法
    第220 條第1 項（第211 條）規定之準公文書，且該章戳亦
    非表示人格證明符號之印章，偽造入出境查驗戳章蓋用在護
    照內頁或登機證上，應論以刑法第211 條之偽造公文書罪（
    最高法院92年度台上字第902 號、81年度台非字第175 號判
    決意旨參照）。核被告2 人就犯罪事實欄一、(一)所為，均係
    犯刑法第171 條未指定犯人誣告罪及護照條例第24條第3 項
    謊報護照遺失以供他人冒名使用罪；就犯罪事實欄一、(二)所
    為，均係犯刑法第214 條使公務員登載不實罪及護照條例第
    24條第3 項謊報護照遺失以供他人冒名使用罪；就犯罪事實
    欄一、(三)所為，均係犯護照條例第24條第1 項之變造護照罪
    及刑法第220 條、第211 條之偽造準公文書罪。檢察官起訴
    時雖認犯罪事實欄一、(二)、(三)所涉為護照條例均第24條第2
    項、就一、(三)認所涉為刑法第218 條，然上開部分業據公訴
    人當庭更正為護照條例第24條第3 項及刑法第220 條準用第
    211 條（見原審99年度審訴第602 號卷第16頁反面）。又護
    照條例第24條第1 項乃刑法第212 條之特別規定，本件既係
    變造中華民國護照，即應適用前開護照條例規定，無庸再適
    用前開刑法規定論斷。再犯罪事實欄一之(一)、(二)、(三)應為階
    段性行為之法條競合補充關係，僅論以較重之刑法第220 條
    、第211 條之偽造準公文書罪已足，此亦據公訴人當庭更正
    在卷，附此敘明。被告2 人與綽號「阿龍」等年籍姓名不詳
    之成年人間，就犯罪事實欄一之(一)、(二)、(三)所示犯行，有犯
    意聯絡及行為分擔，均為共同正犯。
三、原審認被告罪證明確，予以論科，固非無見。惟查，刑事審
    判旨在實現刑罰權分配正義，故法院對於有罪被告之科刑，
    應符合罪刑相當之原則，使輕重得宜，罪當其罪，以契合社
    會之法律感情，此所以刑法第57條明定科刑時應審酌一切情
    狀，尤應注意該條各款所列事項以為科刑輕重標準，務求「
    罪刑相當」。查本件被告2 人犯後雖於偵、審中均否認犯行
    ，惟於本院審理時，則均坦認犯行，態度尚好，顯見被告2
    人犯罪後之態度，顯已與原審審理時不同，是基於罪刑相當
    原則，被告2 人犯後既已坦認犯行，則原審基於被告2 人均
    藉詞狡飾，否認犯罪所量處之刑，自乏依據。被告提起上訴
    ，坦認犯行，請求從輕量刑，為有理由。是原審判決既有前
    開可議之處，自應由本院予以撤銷改判。爰分別審酌被告戴
    緯豪、李正宇2 人年輕體壯，不思己力，竟為圖不法利益而
    配合偷渡集團，以變造護照供大陸地區人士使用，嚴重損害
    我國入出境主管機關對於入出境管理，亦對各國之國境安全
    造成危險，犯罪情節非輕，惟被告2 人犯後已坦承犯行，態
    度尚好，兼衡其智識程度、參與犯罪情節輕重等一切情狀，
    改分別量處如主文所示之刑，以示懲儆。另變造之護照2 本
    ，因未扣案，且均非義務沒收之物，為免將能來執行發生困
    難，爰不另為沒收之諭知，附此敘明。
據上論斷，應依刑事訴訟法第369 條第1 項前段、第364 條、第
299 條第1 項前段，護照條例第24條第1 項、第3 項，刑法第11
條前段、第28條、第171 條第1 項、第220 條、第211 條、第21
4 條，判決如主文。
本案經檢察官張熙懷到庭執行職務。
中    華    民    國   100    年    8     月    31    日
                  刑事第十四庭  審判長法  官  陳志洋
                                      法  官  遲中慧
                                      法  官  謝靜慧
以上正本證明與原本無異。
如不服本判決，應於收受送達後10日內向本院提出上訴書狀，其
未敘述上訴之理由者並得於提起上訴後10日內向本院補提理由書
（均須按他造當事人之人數附繕本）「切勿逕送上級法院」。
                                      書記官  陳泰寧
中    華    民    國   100    年    9     月    5     日
附錄本案論罪科刑法條：
護照條例第24條
偽造、變造護照足以生損害於公眾或他人者，處五年以下有期徒
刑，併科新臺幣五十萬元以下罰金。
行使前項文書者，亦同。
將護照交付他人或謊報遺失以供他人冒名使用者，處五年以下有
期徒刑、拘役或科或併科新臺幣十萬元以下罰金。
中華民國刑法第211條
偽造、變造公文書，足以生損害於公眾或他人者，處1 年以上7
年以下有期徒刑。
中華民國刑法第220條
在紙上或物品上之文字、符號、圖畫、照像，依習慣或特約，足
以為表示其用意之證明者，關於本章及本章以外各罪，以文書論
。
錄音、錄影或電磁紀錄，藉機器或電腦之處理所顯示之聲音、影
像或符號，足以為表示其用意之證明者，亦同。
刑法第171條第1項
未指定犯人，而向該管公務員誣告犯罪者，處1年以下有期徒刑
、拘役或3百元以下罰金。
刑法第214條
明知為不實之事項，而使公務員登載於職務上所掌之公文書，足
以生損害於公眾或他人者，處3年以下有期徒刑、拘役或5百元以
下罰金。